【裁判字號】    92,上易,271
【裁判日期】    921125
【裁判案由】    塗銷抵押權登記
【裁判全文】
臺灣高等法院臺南分院民事判決  九十二年度上易字第二七一號  Ｊ
      上  訴  人  甲  ○  ○
      訴訟代理人  唐  淑  民  律師
                  吳  淑  靜  律師
      複 代 理人  林  憲  聰  律師
      被 上 訴人  丙  ○  ○.
      訴訟代理人  周  欣  怡  律師
                  涂  愛  紳  律師
                  蔡  碧  仲  律師
      複 代 理人  汪  玉  蓮  律師
      被 上 訴人  乙  ○  ○.
右當事人間請求塗銷抵押權登記事件，上訴人對於中華民國九十二年七月三十日台灣
雲林地方法院第一審判決（九十二年度訴字第一九二號）提起上訴，並為訴之追加，
經本院於中華民國九十二年十一月十一日言詞辯論終結後，判決如左：
    主    文
上訴駁回。
被上訴人丙○○、乙○○就坐落嘉義縣民雄鄉○○段社溝小段三四六之四四號土地及
其地上建物，建號四三號，即門牌號碼：嘉義縣民雄鄉○○村○鄰○○路五一之四號
，所為新台幣二百七十萬元之抵押權設定行為應予撤銷。
被上訴人丙○○就前項所示之抵押權設定登記應予塗銷。
其餘追加之訴駁回。
第二審訴訟費用，上訴部分由上訴人負擔，追加之訴訴訟費用由被上訴人負擔。
    事    實
甲、上訴人方面：
一、先位聲明：
(一)、原判決廢棄。
(二)、確認被上訴人丙○○對被上訴人乙○○新台幣（下同）二百七十萬元之債權不存
    在。
(三)、被上訴人丙○○應將於民國九十一年四月二十三日對坐落嘉義縣市民雄鄉○○段
    社溝小段三四六之四四號土地，面積八十六平方公尺，所有權之全部，及其地上
    建物，建號同段四三號，即門牌號碼：嘉義縣民雄鄉○○村○鄰○○路五一之四
    號，鋼筋混凝土造三層樓房，面積合計一二六．0五平方公尺，及其附屬建物，
    所有權全部，所為之抵押權登記予以塗銷。
(四)、第一、二審訴訟費用由被上訴人連帶負擔。
二、備位聲明：
(一)、原判決廢棄。
(二)、被上訴人就嘉義縣民雄鄉○○段社溝小段三四六之四四號土地及其地上建物，建
    號同段四三號，即門牌號碼：嘉義縣民雄鄉○○村○鄰○○路五一之四號，所為
    二百七十萬元之抵押權設定行為應予撤銷。
(三)、被上訴人丙○○就第一項撤銷之部分應塗銷抵押權之登記。
(四)、第一、二審訴訟費用由被上訴人連帶負擔。
二、陳述：除與原判決記載相同者，茲引用之外，補稱：
甲、先位部分
（一）按：「訴之變更或追加，非經他造同意，不得為之。但第二百五十五條第一項
      第二款至第六款之情形，不在此限。」、「訴狀送達後，上訴人不得將原訴變
      更或追加他訴。但有下列各款情形之一者，不在此限：二、請求之基礎事實同
      一者。」，民事訴訟法第四百四十六條第一項及第二百五十五條第一項第二款
      定有明文。
（二）查上訴人於原審一再主張被上訴人二人係為詐害債權，而虛偽設定抵押權，渠
      等二人間之二百七十萬元之債權亦係不實，上訴人爰於此同一基礎事實範圍內
      ，依民事訴訟法第四百四十六條第一項及第二百五十五條第一項第二款追加聲
      明為：「確認被上訴人丙○○對被告乙○○新台幣二百七十萬元之債權不存在
      」，先予敘明；又上訴人於起訴狀第一項訴之聲明上記載：「被上訴人丙○○
      於九十一年四月二十三日．．．．所有權全部等之抵押權應予『撤銷』」，係
      抵押權〔登記〕應予「塗銷」之筆誤，請准更正。
（三）又按：「表意人與相對人通謀而為虛偽意思表示者，其意思表示無效。」，民
      法第八十七條第一項本文定有明文。
（四）查上訴人於【九十一年二月二十五日】對被上訴人乙○○聲請發支付命令，經
      雲林地方法院於同年【四月二日】核發九十一年度促字第四九六九號支付命令
      在案，而被上訴人乙○○於同年【四月二十二日】對該支付命令聲明異議，於
      同年【四月二十二日】以其所有之嘉義縣民雄鄉○○段社溝小段三四六之四四
      號土地及其地上建物，建號同段四三號，即門牌號碼：嘉義縣民雄鄉○○村○
      鄰○○路五一之四號（下稱系爭土地及建物）向地政機關申請設定抵押權二百
      七十萬元予被上訴人丙○○，並於同年【四月二十三日】登記完畢，由上開日
      期可知，被上訴人乙○○顯係於知悉上訴人之債權存在，並為債權之行使後，
      為詐害上訴人之債權，而嗣後與被上訴人丙○○為通謀虛偽意思表示而虛偽設
      定抵押權，並捏造虛偽之借據，以逃避上訴人之債權，故被上訴人間二百七十
      萬元之借款債權根本不存在，其通謀虛偽設定抵押權，依民法第八十七條第一
      項應為自始無效，自應予以塗銷。
（五）再查於原審九十二年四月二十九日開庭時，被上訴人乙○○係稱：「丙○○每
      領一筆錢出來，我即有開立一紙借據給他，而該借據已經送到嘉義簡易法庭審
      理之另案中。」（詳原審九十二年四月二十九日言詞辯論筆錄第四頁倒數第二
      行及第三行），俟被上訴人提出該借據之原本後，上訴人質疑如係丙○○於八
      十一年及八十二年間每領一筆錢出來，被上訴人乙○○即開立借據給丙○○，
      為何每一紙借據之紙張如此之新？被上訴人乙○○於受質疑後，始改稱：「借
      款當時只有立清單，並未寫借據，直到小孩念高中時，因為與丙○○爭吵不斷
      ，才書寫借據」（詳原審判決書第九頁第五點），由此可見，被上訴人乙○○
      之說詞前後不一，互相矛盾，顯為詐害上訴人之債權，而捏造不實之借據，並
      與被上訴人丙○○通謀虛偽設定抵押權，依民法第八十七條第一項應為自始無
      效，自應予以塗銷。
（六）復查，由該存簿明細表與借據對照可知，二者之金額並不符合，且被上訴人丙
      ○○之存簿明細上自八十年三月初至八十一年十月底即有記載十多筆「現金借
      」之字樣，可證被上訴人丙○○為幫被上訴人乙○○【兩人為事實上夫妻關係
      】逃避上訴人之債權，以該存簿上事先存在之八十一年十一月至八十二年十二
      月間「現金借」之紀錄，而捏造不實之借據，並謊稱係借予被上訴人乙○○；
      又被上訴人二人亦無法證明丙○○之存簿明細上八十一年十一月至八十二年十
      二月間之借款紀錄上所提領之款項，有交付予被上訴人乙○○之事實，故被上
      訴人二人間之二百七十萬元之借款債權顯不存在，並通謀虛偽設定抵押權，自
      應予以塗銷。
乙、備位部分
（一）按：
  (一)、「訴之變更或追加，非經他造同意，不得為之。但第二百五十五條第一項第二
      款至第六款之情形，不在此限。」、「訴狀送達後，上訴人不得將原訴變更或
      追加他訴。但有下列各款情形之一者，不再此限：二、請求之基礎事實同一者
      。」，民事訴訟法第四百四十六條第一項及第二百五十五條第一項第二款定有
      明文。
  (二)、「上訴人於第二審為訴之變更追加，茍其請求之基礎事實同一，即非法所不許
      。所謂請求之基礎事實同一，係指變更或追加之訴與原訴之主要爭點有其共同
      性，各請求利益之主張在社會生活上可認係同一或關連，而就原請求之訴訟及
      證據資料，於審理繼續進行在相當程度範圍內具有同一性或一體性，得期待於
      後請求之審理予以利用，俾先後兩請求在同一程序得加以解決，避免重複審理
      ，進而統一解決紛爭者，即屬之。」，最高法院九十年台上字十六號判決可資
      參照。
  (三)、「債務人所為之無償行為，有害及債權者，債權人得聲請法院撤銷之。債務人
      所為之有償行為，於行為時明知有損害於債權人之權利者，以受益人於受益時
      亦知其情事者為限，債權人得聲請法院撤銷之。」，民法第二百四十四條第一
      項及第二項定有明文。
  (四)、「債務人以其所有之不動產設定抵押權，同時向他人借貸款項，其設定抵押權
      之行為，固屬有償行為，若先有債權之存在而於事後為之設定抵押權者，如無
      對價關係，即屬無償行為。倘有害及債權，則債權人自得依民法第二百四十四
      條第一項之規定以撤銷之。」，最高法院五十一年台上字三五二八號判例定有
      先例。
（二）按先有債權之存在而於事後為之設定抵押權者，如無對價關係，即屬無償行為
      ，倘有害及債權，則債權人自得依民法第二百四十四條第一項之規定撤銷之（
      最高法院五十一年台上字三五二八號判例意旨參照）。查上訴人於八十四年二
      月二十七日借款予訴外人李黃月霞（即被上訴人乙○○之母），李黃月霞於【
      八十七年二月十五日】去逝，該債務遂由被上訴人乙○○及其他繼承人繼承，
      上訴人於【九十一年二月二十五日】向雲林地方法院聲請對被上訴人乙○○發
      支付命令，經該院於同年【四月二日】核發九十一年度促字第四九六九號支付
      命令在案，而被上訴人乙○○於同年【四月二十二日】對該支付命令聲明異議
      ，並於同年【四月二十二日】以其所有之系爭土地及建物向地政機關聲請設定
      抵押權二百七十萬元予被上訴人丙○○，於同年【四月二十三日】登記完畢（
      詳起訴狀），被上訴人乙○○並主張係為擔保八十一年及八十二年間向被上訴
      人丙○○借款及利息共計二百七十萬元。故縱如原審所認被上訴人二人間之借
      款事實存在，惟該借款係於八十一年及八十二年間所借，被上訴人乙○○於九
      十一年四月二十三日始設定抵押權予被上訴人丙○○，依前開判例之見解，被
      上訴人間所為之抵押權設定行為，顯為無償行為，又因系爭土地及建物設定該
      抵押權後，致上訴人之債權無法受償，顯有害及上訴人之債權，上訴人自得依
      民法第二百四十四條第一項之規定，撤銷被上訴人間抵押權之設定行為，並請
      求塗銷該抵押權之登記。
（三）再退萬步言之，縱認被上訴人乙○○於九十一年四月二十三日設定抵押權與被
      上訴人丙○○非屬無償行為，而係有償行為；又由被上訴人二人係同居一處，
      且有事實上之夫妻關係，並育有兒女，故上訴人於【九十一年二月二十五日】
      向雲林地方法院聲請對被上訴人乙○○發支付命令，經該院於同年【四月二日
      】核發支付命令時，被上訴人丙○○亦應知悉此事，並進而與被上訴人乙○○
      於同年【四月二十三日】為抵押權之設定登記，致使上訴人之債權無法受償，
      顯害及上訴人之債權，上訴人自得依民法第二百四十四條第二項：「債務人所
      為之有償行為，於行為時明知有損害於債權人之權利者，以受益人於受益時亦
      知其情事者為限，債權人得聲請法院撤銷之。」撤銷被上訴人間之抵押權設定
      行為，並請求塗銷抵押權之登記。
（四）末查，上開事實為上訴人於原審所一再主張，故上訴人於第二審所追加之民法
      第二百四十四條第一項之訴，與原請求之訴訟及證據資料在相當程度範圍內顯
      具有同一性及一體性，得期待於後請求之審理予以利用，俾先後兩請求在同一
      程序得加以解決，避免重複審理，進而統一解決紛爭（最高法院九十年台上字
      十六號判決意旨參照），上訴人爰依民事訴訟法第四百四十六條第一項及第二
      百五十五條第一項第二款之規定追加備位聲明，以符訴訟經濟及紛爭一次解決
      之原則。
三、證據：除援用第一審所提證據外，補提存簿明細與借據對照表乙張、丙○○之存
    簿明細影本二張為證。
乙、被上訴人方面：
一、聲明：求為判決：駁回上訴。
二、陳述：除與原判決記載相同者，茲引用之外，補稱：
甲、先位部分
(一)、按當事人主張有利於己之事實者，就其事實有舉證之責任，民事訴訟法第二百七
    十七條前段有明文之規定。又民事訴訟法如係原告主張權利者，應先由原告負舉
    證之責，若原告不能舉證，以證實自己主張之事實為真實，則被告就其抗辯事實
    即令不能舉證，或其舉證尚有疵累，亦應駁回原告之訴，此有最高法院七十二年
    台上字第四二二五號判決意旨可資參照。又「通謀虛偽意思表示」之事實屬於契
    約權利發生之障礙事項，且屬於非常態事實，應由主張「通謀虛偽意思表示」存
    在之當事人，就該事實負舉證責任。職是，本件被上訴人否認有通謀虛偽設定抵
    押權，因此，上訴人就此有利於己之事實，依前揭舉證責任之法則，自應先負舉
    證之責。
(二)、經查，乙○○因無能力購屋，遂於民國（下同）八十一年至八十二年間向被上訴
    人丙○○借得二百五十萬元購屋，而其中一百九十七萬元是由被上訴人丙○○自
    其華僑銀行北港分行帳號000  000 000 0000 000︱0（原北港信用合作社）陸續
    領出，並立有借據。因乙○○長期未清償借款復又遲遲不與被上訴人結婚，兩人
    為此爭吵不已，被上訴人丙○○為確保乙○○向伊之借款得以清償並附加利息，
    乃於九十一年四月一日要求乙○○就其所有之不動產設定抵押權二百七十萬元予
    被上訴人丙○○，此純係被上訴人二人間單純之借貸關係而已，詎上訴人未具任
    何證據，即誣指被上訴人二人「為逃避上訴人之債權，而以該存簿上事先存在之
    八十一年十一月至八十二年十二月間「現金借」之紀錄，而捏造不實之借據˙˙
    ˙」云云，乃與事實不符，亦無實證，顯不足為採。又縱使雙方有同居並生兒育
    女之事實，但雙方尚未締結婚姻，財產亦各自獨立，上訴人也不能依此遽認被上
    訴人間即有通謀虛偽之意思表示。職是，被上訴人丙○○與乙○○間於八十一提
    出新的攻擊或防禦方法」，且本件上訴人亦未依新的民事訴訟法第四百四十七年
    至八十二間確實有金錢借貸關係而為此設定抵押權之事實，而上訴人既未能舉證
    證明乙○○已清償完畢或有其他消滅債權之事由，因此，債權既屬存在，基於抵
    押權之從屬性，上訴人自無訴請被上訴人塗銷抵押設定之權利，上訴人之上訴顯
    無理由。
乙、備位部分
(一)、本件上訴人追加民法第二百四十四條第一項部分，程序上被上訴人不同意上訴人
    此部份之追加。
(二)、查台灣雲林地方法院雲院慶民仁決字第二二０四號函表示「九十一年度訴字第三
    二二號民事事件於九十二年九月三日送上訴」是本件係民事訴訟法施行法第十二
    條第二項公告施行（即九十二年九月一日）後始繫屬本院，故本件應適用新的民
    事訴訟法規定，按新的民事訴訟法第四百四十七條第一項前段規定「當事人不得
    條第二項，對本件是否存有同條第一項但書之情形為釋明，故懇請本院依同法第
    四百四十七條第三項駁回本件上訴人遲至二審所提出之新的攻擊防禦方法，以改
    正上訴人輕忽第一審程序，遲至第二審程序始提出新的攻擊防禦方法而造成司法
    資源之浪費及被上訴人時間、勞力及費用之浪費。
(三)、第查本件上訴人於第一審訴訟程序復無不能提出備位之訴之攻擊防禦方法的情事
    存在，故本件上訴人顯有故意或重大過失而未於第一審程序提出。
三、證據：援用第一審所提證據。
丙、本院依職權調閱台灣雲林地方法院九十一年度促字第四九六九號支付命令卷宗。
    理    由
一、按在第二審為訴之變更或追加，非經他造同意，不得為之。但民事訴訟法第二百
    五十五條第一項第二款至第六款情形，不在此限。又請求之基礎事實同一者，縱
    於訴狀送達後，原告仍得將原訴變更或追加他訴，無須得被告同意。此觀民事訴
    訟法第四百四十六條第一項、第二百五十五條第一項第二款規定自明。原告於第
    二審為訴之追加，苟其請求之基礎事實同一者，即非法所不許。所謂請求之基礎
    事實同一，係指變更或追加之訴與原訴之主要爭點有其共同性，各請求利益之主
    張在社會生活上可認為同一或關連，而就原請求之訴訟及證據資料，於審理繼續
    進行在相當程度範圍內具有同一性或一體性，得期待於後請求之審理予以利用，
    俾先後兩請求在同一程序得加以解決，避免重複審理，進而為統一解決紛爭者，
    即屬之。本件上訴人在原審主張：因被上訴人二人係為詐害上訴人之債權，而虛
    偽設定系爭抵押權，該二人之債權亦屬不存在，於本院追加先位請求：「確認被
    上訴人丙○○對被上訴人乙○○二百七十萬元之債權不存在」；另基於同一抵押
    權設定之事實，亦係詐害債權之行為，上訴人得行使撤銷權，而追加備位請求即
    ：「被上訴人間就嘉義縣民雄鄉○○段社溝小段三四六之四四號土地及其地上建
    物，建號四三號，即門牌號碼：嘉義縣民雄鄉○○村○鄰○○路五一之四號，所
    為二百七十萬元之抵押權設定行為應予撤銷，被上訴人丙○○就上開抵押權登記
    應予塗銷」，上訴人於本院追加上開備位請求仍援用原請求之訴訟資料及證據，
    一併請求本院審理，上訴人先後兩請求主要爭點既有共同性，請求基礎又有關連
    性、同一性，且證據資料之利用上亦有一體性，依訴訟經濟原則，自宜利用同一
    訴訟程序審理，藉以一次解決本件之紛爭，揆諸上述說明，上訴人兩請求基礎事
    實應屬同一。雖被上訴人不同意上訴人前揭訴之追加，然按諸前開法文及說明，
    於法並無不合，應予准許，合先敘明。
二、上訴人起訴主張：被上訴人乙○○於八十二年十二月二十八日即以上開房屋土地
    向台灣土地銀行設定第一順位抵押權一百二十萬元。而上訴人於八十四年二月二
    十七日借款一百二十萬元與訴外人李黃月霞（即被上訴人乙○○之母），李黃月
    霞不幸於八十七年二月十五日逝世，由被上訴人乙○○與訴外人李清郎、李振芳
    、李振榮繼承其債務，上訴人聲請原審法院於九十一年四月二日，以九十一年度
    促字第四九六九號，對該繼承人發支付命令，被上訴人乙○○對於該支付命令提
    出異議，卻於九十一年四月二十三日，將其所有上開不動產全部，為被上訴人丙
    ○○設定擔保二百七十萬元債權之第二順位抵押權，被上訴人間並無債權債務關
    係存在，顯通謀虛偽設定抵押權，當然無效，抵押權自應予塗銷（於原審誤載為
    撤銷）；縱該債權存在，亦有詐害債權，上訴人依民法第二百四十四條第一項及
    第二項之規定，亦得撤銷該抵押權設定行為，為此先位聲明：(一)、確認被上訴人
    丙○○對被上訴人乙○○二百七十萬元之債權不存在。(二)、被上訴人丙○○應將
    於民國九十一年四月二十三日對坐落嘉義縣市民雄鄉○○段社溝小段三四六之四
    四號土地，面積八十六平方公尺，所有權之全部，及其地上建物，建號同段四三
    號，即門牌號碼：嘉義縣民雄鄉○○村○鄰○○路五一之四號，鋼筋混凝土造三
    層樓房，面積合計一二六．０五平方公尺，及其附屬建物，所有權全部，所為之
    抵押權登記予以塗銷。備位聲明：(一)、被上訴人就前揭房地，所為二百七十萬元
    之抵押權設定行為應予撤銷、(二)被上訴人丙○○就第一項撤銷之部分應塗銷抵押
    權之登記。
三、被上訴人則以：被上訴人乙○○乃自八十年三月至八十三年二月間，由被上訴人
    丙○○自其華僑銀行北港分行帳號000 000 000 0000 000─0（原北港信用合作
    社）陸續領出二百五十萬元貸予之。因被上訴人乙○○長期未清償借款，被上訴
    人丙○○為確保被上訴人乙○○向伊之借款得以清償並附加利息，乃於九十一年
    四月一日要求被上訴人乙○○就其所有之不動產設定一般抵押權二百七十萬元予
    被上訴人丙○○，此純係被上訴人間單純之借貸關係而已，上訴人不能依此遽認
    被上訴人間即有通謀虛偽之意思表示。又上訴人未能舉證證明乙○○已清償完畢
    或有其他消滅債權之事由，債權即屬存在，基於抵押權之從屬性，上訴人自無訴
    請被上訴人塗銷抵押設定之權利等語，資為抗辯。
四、經查，被上訴人乙○○之被繼承人李黃月霞（即被上訴人乙○○之母）於八十四
    年二月二十七日向上訴人借款一百二十萬元，李黃月霞於八十七年二月十五日逝
    世，該債務由被上訴人乙○○與訴外人李清郎、李振芳、李振榮繼承，經上訴人
    向原審法院聲請核發支付命令，經原審於九十一年四月二日以九十一年度促字第
    四九六九號，對該繼承人發支付命令，被上訴人乙○○對於該支付命令提出異議
    （業經原審法院以九十一年度訴字第三二三號判決上訴人勝訴確定），並於九十
    一年四月二十三日，將其所有上開不動產全部，為被上訴人丙○○設定第二順位
    抵押權二百七十萬元等事實，為被上訴人所不爭執，並有上訴人所提出之原審院
    九十一年促字第四九六九號支付命令、被上訴人乙○○聲請異議狀、土地、建物
    登記簿謄本各一件為證（見台灣嘉義地方法院九十二年度訴字第一九二號卷第六
    頁－第十三頁），應堪信為真實。惟上訴人主張被上訴人間之借款債權不存在，
    該抵押權係通謀虛偽設定，應予塗銷或縱有債權存在該抵押權之設定，亦有害上
    訴人之債權應予撤銷等情，則為被上訴人所否認，並以前開等語置辯，是本院應
    審酌者為(一)、被上訴人間有無通謀虛偽設定抵押權，系爭二百七十萬元債權是否
    存在？(二)、乙○○以系爭土地設定抵押權予丙○○，是否有害被上訴人之債權，
    而得予撤銷？等項。茲查：
（一）按表意人與相對人通謀而為虛偽意思表示者，其意思表示無效；為民法第八十
      七條第一項前段所明定。而第三人主張表意人與相對人通謀而為虛偽意思表示
      者，該第三人應負舉證之責，最高法院固著有四十八年台上字第二九號判例可
      資參照。查本件上訴人主張被上訴人間就系爭不動產為通謀虛偽設定該抵押權
      等情，依上開判例意旨，理應由上訴人負舉證責任，而上訴人以被上訴人同居
      多年（現仍同居中），育有子女，且在上訴人聲請支付命令之後，始為抵押權
      設定，並提出戶籍謄本、台灣雲林地方法院九十一年促字第四九六九號支付命
      令及系爭不動產登記謄本所載該抵押權設定登記之日期為佐，已就被上訴人間
      設定系爭如附表所示第二順位抵押權之虛偽盡相當之舉證責任，足使人信其主
      張非虛，而被上訴人是否有通謀虛偽之情，與被上訴人間是否確實存有該抵押
      債權債務關係密切相關，自應由被上訴人就該抵押債權確實存在之積極事實負
      舉證之責。
（二）查被上訴人乙○○於八十三年五月十四日購買系爭房地之總價為三百二十五萬
      元乙節，為兩造所不爭執，並有被上訴人提出之交屋清單明細表總價欄記載可
      據（見原審卷第三一頁），而被上訴人乙○○以系爭房屋土地為台灣土地銀行
      設定第一順位，「本金最高限額」一百二十萬元之抵押權，並為長期購屋貸款
      ，向該銀行實際借款一百萬元，有被上訴人提出土地及建物登記簿謄本（見原
      審卷第七三－七六頁）及台灣土地銀行嘉義分行放款紀錄卡可證（見原審卷第
      八六頁）。則其餘價金，不論以自備款或前期款名義，應為二百二十五萬元，
      怠無疑義。以兩造之關係，被上訴人丙○○抗辯其貸與被上訴人乙○○二百五
      十萬元購屋款，金額雖稍有出入，但以被上訴人之同居關係，被上訴人丙○○
      前開抗辯，尚非全然無據。
（三）被上訴人丙○○抗辯其從原來之北港信用合作社（即以後之華僑商業銀行北港
      分行）提款貸與被上訴人乙○○，而乙○○主張借款當時只有立清單，並未寫
      借據，直到小孩念高中時，因為與丙○○爭吵不斷，才書寫借據，並於九十一
      年四月一日請代書辦理抵押權設定登記等情，業經原審向華僑商業銀行北港分
      行調取丙○○之存款明細表在卷足按（見原審卷五七、五八頁），由此足資證
      明被上訴人丙○○確有借款資金來源，亦有被上訴人事後書立之借據十張附卷
      可稽，足見被上訴人抗辯其借款予乙○○非虛。另被上訴人丙○○與乙○○二
      人皆設籍於雲林縣北港鎮番溝里六鄰番溝一八六號，二人育有子女三人，其長
      女洪小玫係七十四年十一月二十五日出生，迄今未辦理結婚登記之事實，有上
      訴人提出被上訴人之戶籍謄本記載可按。則被上訴人乙○○抗辯其向被上訴人
      丙○○借款時，雙方約定如有結婚就不用還錢，但如果沒有結婚，他就要討回
      房屋，或要求還錢，後來二人一直爭吵厲害，而未結婚等情，亦未悖於常理，
      而堪採信。
（四）惟按「債務人所為之無償行為，有害及債權者，債權人得聲請法院撤銷之。債
      務人所為之有償行為，於行為時明知有損害於債權人之權利者，以受益人於受
      益時亦知其情事者為限，債權人得聲請法院撤銷之」，民法第二百四十四條第
      一項及第二項定有明文。「債務人以其所有之不動產設定抵押權，同時向他人
      借貸款項，其設定抵押權之行為，固屬有償行為，若先有債權之存在而於事後
      為之設定抵押權者，如無對價關係，即屬無償行為。倘有害及債權，則債權人
      自得依民法第二百四十四條第一項之規定以撤銷之」，最高法院著有五十一年
      台上字三五二八號判例足供參照。查被上訴人乙○○繼承其母李黃月霞對上訴
      人之債務，上訴人於九十一年二月二十五日向原審法院聲請對被上訴人乙○○
      發支付命令，經該院於同年四月二日核發九十一年度促字第四九六九號支付命
      令在案，而被上訴人乙○○於同年四月二十二日對該支付命令聲明異議，並於
      同日以其所有之系爭土地及建物向地政機關聲請設定抵押權二百七十萬元予被
      上訴人丙○○，於同年四月二十三日登記完畢，有如前述，且被上訴人均自認
      該抵押權係為擔保八十一年及八十二年間被上訴人乙○○向被上訴人丙○○借
      款及利息共計二百七十萬元之債務，則該借款既係於八十一年及八十二年間所
      借，而被上訴人乙○○於九十一年四月二十三日始設定抵押權予被上訴人丙○
      ○，則依前開判例意旨，被上訴人間所為之抵押權設定行為，顯為無償行為。
      再系爭土地及建物設定該抵押權後，被上訴人丙○○有優先受償之權，且被上
      訴人乙○○又無其他財產，為乙○○所不爭執之事實，則該抵押權之設定，致
      使上訴人之債權陷於清償不能或困難之狀態，顯有害及上訴人之債權，應甚明
      確，則上訴人依民法第二百四十四條第一項之規定，撤銷被上訴人間抵押權之
      設定行為，並請求塗銷該抵押權之登記，自屬有據。
五、綜上所述，上訴人主張被上訴人間系爭二百七十萬元之債權不存在，系爭抵押權
    係通謀虛偽意思表示無效，既不可採，則上訴人於原審請求被上訴人丙○○應將
    系爭抵押權登記予以塗銷，為無理由，應予駁回。原審據此而為上訴人敗訴之判
    決，經核並無違誤，上訴意旨任意指摘原判決不當，並求為廢棄改判，非有理由
    ，應予駁回。至上訴人於本院於追加先位請求確認被上訴人丙○○、乙○○系爭
    二百七十萬元之債權不存在，為無理由，應予駁回。另被上訴人間就早先成立之
    債權，於事後為系爭抵押權之設定登記，核屬無償行為，且有害上訴人之債權，
    則上訴人於本院追加備位請求撤銷該抵押權設定行為，並請求被上訴人丙○○塗
    銷該抵押權設立登記，洵屬有據，應予准許。
六、本件事證已臻明確，兩造其餘攻擊防禦於判決結果不生影響，爰不一一論述，附
    此敘明。
七、據上論結，本件上訴為無理由，追加之訴為一部有理由，一部無理由，依民事訴
    訟法第四百四十九條第二項、第七十八條、第七十九條、八十五條第一項前段，
    判決如主文。
中      華      民      國    九十二    年    十一    月    二十五      日
                                    臺灣高等法院臺南分院民事第二庭
~B1審判長法官  吳    志    誠
~B2      法官  楊    省    三
~B3      法官  李    素    靖
右為正本係照原本作成。
如對本判決上訴，須於判決送達後二十日內向本院提出上訴狀，未表明上訴理由者，
應於上訴後二十日內向本院提出理由書。
中      華      民      國    九十二    年    十一    月    二十六      日
~B法院書記官  林    鈴    香


司法院資訊處製作；財團法人民間司法改革基金會備份。
